臺北高等行政法院判決
　　　　　　　　　　　　　　　　　　 93年度訴字第03119號
　　　　　　　　　　　　　　　.
原　　　告　朋尼實業股份有限公司
代　表　人　甲○○
訴訟代理人　黃忠　律師
被　　　告　財政部臺北市國稅局
代　表　人　張盛和（局長）住同上
訴訟代理人　丙○○兼送達代收.
　　　　　　乙○○
　　　　　　丁○○
上列當事人間因營業稅事件，原告不服財政部中華民國93年7月
28日台財訴字第09300284490號訴願決定，提起行政訴訟。本院
判決如下：
    主  文
原告之訴駁回。
訴訟費用由原告負擔。
    事  實
一、事實概要：原告滯欠民國（下同）85年度營業稅新臺幣（下
    同）1,129,499元（計算至93年4月7日止），清算人甲○○
    以原告已清算完結，並向臺灣士林地方法院民事庭聲報並辦
    理清算終結登記，法人人格已消滅為由，於91年9月16日申
    請註銷其欠稅，經被告所屬內湖稽徵所以92年6月26日財北
    國稅內湖服字第0920204239號函復略以：「．．．該公司清
    算程序有公司法第331條但書規定之不法行為，清算人之責
    任未解除，不生清算完結之效果。」而予以否准；原告復於
    93年1月16日以已依法清算完結為由，申請註銷欠稅及解除
    原告之負責人甲○○出境限制，經被告所屬內湖稽徵所93
    年2月10日財北國稅內湖服字第0930001383號函復略以：「
    ．．．有關申請解除該公司負責人甲○○出境限制事項，刻
    正行政救濟中（目前為訴願階段），應俟行政救濟確定後再
    行辦理。」至申請註銷欠稅乙節，則函復略以：「．．．本
    所前於92年6月26日以財北國稅內湖服字第0920204239號函
    復台端在案。」；原告又於93年3月5日持相同理由申請註銷
    欠稅，再經被告所屬內湖稽徵所93年3月22日財北國稅內湖
    服字第0930003816號函復略以：「．．．本所前於92年6月
    26日以財北國稅內湖服字第0920204239號函復台端在案。」
    原告乃併同前開內湖稽徵所92年6月26日財北國稅內湖服字
    第0920204239號函表示不服，提起訴願，遭訴願決定駁回，
    遂向本院提起行政訴訟。
二、兩造聲明：
　(一)原告聲明：
    1.請求撤銷財政部台財訴字第09300284490號訴願決定。
    2.請求撤銷92年6月26日財北國稅內湖服字第0920204239號
      函所為之行政處分。
    3.原告之欠稅應予註銷。
  (二)被告聲明：
    1.駁回原告之訴。
    2.訴訟費用由原告負擔。
三、兩造之爭點：
  (一)原告主張：
    1.查公司如經依法清算完結後，法人人格已消滅，其未獲分
      配之欠稅得予註銷，此為財政部79.10.27台財稅第790321
      383號函及財政部80.02.21台財稅第801241743號函釋示有
      案，是以本案原告業已依法清算完結，有呈附台灣士林地
      方法院91.08.30土院儀民團91司字第131號函文影本為證
      ，依法自應有前開函釋規定之適用。
    2.法人之清算，屬於法院監督，法院得隨時為監督上必要之
      檢查及處分，民法第42條有明文規定。換言之，清算事務
      之進行或清算效力之合法性與否均由法院認定之。稅捐機
      關僅係債權人而非監督機關，縱法院之清算完結核備係「
      備案」性質，惟若認為清算不合法亦須法院於清算完結前
      ，具體指明何程序有何不法之處或改任清算人或命清算人
      重新將欠稅列入清算分配，清算人若不遵守，得處以罰鍰
      （司法行政部68年6月22日台（68）函民字第0599號函參
      考）。若法院並未指出其清算程序之進行，有何不法之處
      ，而已就清算完結之聲報，縱未以裁定或以通知表示准其
      備查，其公司之法人人格亦歸消滅。（台灣高等法院67年
      民46號函提案。）換言之，清算人之責任亦已解除。由前
      揭實務見解可知，縱清算人於清算程序之進行，債權人對
      其合法性有質疑之時，稅捐稽徵機關對清算之合法與否實
      無准駁之權。被告以原告因清算程序有公司法第331條但
      書規定之不法行為，清算人之責任並未解除，不生清算完
      結之效果而否准註銷欠稅，既然無提供資料供核，如何認
      定清算不合法，何況清算是否合法，公司法係授權法院審
      核，並非被告之職權。是以原處分及原決定擅稱公司清算
      不合法，於法顯無據。
    3.查公司之清算，依公司法之各有關規定，係授權由所在地
      之普通法院審核，故清算是否合法，該公司所在地之法院
      始有權限加以論斷，公司如經法院依法核准予清算完結備
      查，除有不合法之情事經原法院或其上級法院依法撤銷外
      ，該已核准之清算完結自應有其合法性，任何人或任何機
      關（包括財政部或行政院）均無權否定其效力。本件財政
      部或行政院並非公司法授權之主管機關，其對於原告清算
      之事務，依法應無審究合法或是非之權限，更不得越權推
      翻台灣士林地方法院核准清算完結之合法性，被告僅以原
      告清算程序有公司法第331條但書規定之不法行為，清算
      人之責任並未解除，不生清算完結之效果，即遽認法院之
      核准清算完結不合法，實與公司法之規定有所違背。且本
      件訴願決定僅以所92年6月26日財北國稅內湖服字第09202
      04239號函稱該公司所附台灣士林地方法院民事執行處強
      制執行金額計算書分配表，除稅捐機關外尚有其他債權人
      ，惟清算人向法院聲請宣告破產事件聲稱僅有稅捐債務，
      無其他債權人，觸犯破產法第154條規定，亦即有公司法
      第331條但書規定之不法行為，清算人之責任並未解除，
      不生清算完結之效果，難認朋尼實業股份有限公司已合法
      清算完結云云，即論斷清算完結不合法，誠難令人心服。
    4.查原告係於93年3月25日接獲被告所屬內湖稽徵所93年3月
      22日財北國稅內湖服字第0930003816號函示引用同所92年
      6月26日財北國稅內湖服字第0920204239號函示辦理，惟
      查92年6月26日財北國稅內湖服字第0920204239號函稱︰
      「查所附台灣士林地方法院民事執行處強制執行金額計算
      書分配表，除稅捐機關外尚有其他債權人，惟清算人向法
      院聲請宣告破產事件聲稱僅有稅捐債務，無其他債權人，
      觸犯破產法第一百五十四條規定，亦即有公司法第三百三
      十一條但書規定之不法行為，清算人之責任並未解除，不
      生清算完結之效果。」原告即對於內湖稽徵所92年6月26
      日財北國稅內湖服字第0920204239號函所述之情形提出說
      明，因依公司法第88條規定︰「清算人就任後，應以公告
      方法催告債權人報明債權，對於明知之債權人，並應分別
      通知。」本件原告清算人甲○○，清算人就任後，即分別
      於91年1月1、2、3日分別刊登報紙（台灣新生報）方式催
      報債權，對於明知之債權亦分別通知，並催告債權人於3
      個月內申報其債權並聲明逾期不申報者不列入清算之內，
      應已符合公司法第327條之規定，因此催告債權期限3個月
      期滿債權人不願申報債權即視同放棄，清算人依法亦可不
      列入清算之內，再查公司法第89條第1項規定︰「公司財
      產不足清償其債務時，清算人應即聲請宣告破產。」本件
      原告雖尚有其他債權人，惟因其他債權人不願申報債權即
      視為放棄債權，清算人不將此債權列入清算之內，於法應
      無不合。況且依稅捐稽徵法第6條第1項規定「稅捐之徵收
      優先於普通債權。」其他債權人有無列入債權分配，不論
      依清算或破產程序對於稅捐債權均毫無影響，本件原告之
      清算，並無任何不法之情事，原告既已依法清算完結，則
      法人人格即歸於消滅，其未獲分配之欠稅依財政部79.10.
      27台財稅第790321383號函釋規定，自得予以註銷，原告
      檢附有關之台灣士林地方法院清算完結准予備查函文以及
      破產駁回裁定等影本，呈請被告依照財政部79.10.27台財
      稅第790321383號函及財政部80.02.21台財稅第801241743
      號函釋規定依法註銷未獲分配之欠稅，惟被告以及原決定
      竟不適用法令規定依法辦理，尚曲解破產法之有關規定，
      而為違法之行政處分，顯難令人心服，請依法撤銷原處分
      ，並依法註銷原告尚未獲分配之欠稅，以符法制而維權益
      。
  (二)被告主張：
    1.按「清算人之職務如左：一、了結現務。二、收取債權，
      清償債務。三、分派盈餘或虧損。四、分派賸餘財產。」
      、「簿冊經股東會承認後，視為公司已解除清算人之責任
      。但清算人有不法行為者，不在此限。」分別為公司法第
      334條準用同法第84條第1項及第331條第3項所明定。次按
      「... 說明：二、查公司於清算完結，將表冊提請股東會
      承認後，依公司法第九十三條第一項、第三百三十一條第
      四項之規定，尚須向法院聲報備查，惟向法院聲報，僅為
      備案之性質，法院所為准予備案之處分，並無實質上之確
      定力，是否發生清算完結之效果，應視是否完成『合法清
      算』而定，若尚未完成合法清算，縱經法院為准予清算完
      結之備查，仍不生清算完結之效果。三、按法人至清算終
      結止，在清算之必要範圍內視為存續，民法第四十條第二
      項定有明文，公司亦為法人組織，其人格之存續，自應於
      合法清算終結時始行消滅。... 公司人格自未消滅，稽徵
      機關不待法院撤銷准予備查之裁定，即對該公司追繳欠稅
      或補徵稅款及處罰，於法應無不合。」、「... 又法人人
      格之消滅，依民法、公司法等有關規定，均以完成合法清
      算為前提，如尚未完成合法清算，縱經法院為准予清算完
      結之備查，仍不生清算完結之效果，法人人格即仍未消滅
      。公司之所以於完成合法清算後，應依公司法第九十三條
      第一項、第三百三十一條第四項之規定向法院聲報備查，
      係公司之清算屬於法院監督，因其聲報，使法院得能及時
      行使監督權，此項聲報備查為清算人之責任，亦屬法院監
      督清算程序之必要事項，清算人依法為此聲報後，其責任
      方告終了，法院亦方能知悉清算之結果。」分別為司法院
      秘書長84年3月22日秘台廳民三字第04686號及84年6月22
      日秘台廳民三字第10876號函所明釋。再按「... 三、...
      清算人如有不法行為，明知公司尚有違章漏稅情事，為逃
      避納稅義務，於造具表冊時故為虛偽之記載，或違背公司
      法第八十八條或第三百二十七條規定之清算程序，怠於通
      知稽徵機關申報債權，則縱已辦理清算完結手續，將表冊
      送經股東或股東會承認，並向法院聲報備查，依同法第九
      十二條但書及第三百三十一條第三項但書規定，清算人之
      責任並未解除，自亦不生清算完結之效果，其公司法人人
      格仍視為存續，... 」復為財政部68年7月31日台財稅第
      35267號函所明釋。
    2.原告滯欠85年度營業稅1,129,499元（計算至93年4月7日
      止），於90年12月27日經臺北市政府以府建商字第906693
      71號函准予解散91年1月1日股東會決議選任甲○○為清算
      人，經臺灣士林地方法院民事庭91年4月25日士院儀民團
      91司字第4號函呈報清算人事件准予核備，於91年1月1、
      2、3日刊登公告通知債權人聲報債權，旋向臺灣士林地方
      法院聲請破產宣告，經該院以原告除三筆稅捐債務外，並
      無其他之債權人，且稅捐之主體應為國家，既與第三人無
      涉，自無聲請破產之必要，以91年7月17日德股91年度破
      字第14號民事裁定駁回，並經臺灣士林地方法院民事庭91
      年8月30日士院儀民團91司字第131號函准予清算完結備查
      。清算人甲○○以原告已清算完結，並向臺灣士林地方法
      院民事庭聲報並辦理清算終結登記，法人人格已消滅為由
      ，於91年9月16日申請註銷其欠稅，經被告所屬內湖稽徵
      所以92年6月26日財北國稅內湖服字第0920204239號函復
      略以：「... 清算程序有公司法第三百三十一條但書規定
      之不法行為，清算人之責任未解除，不生清算完結之效果
      。」，而予以否准；原告復於93年1月16日以已依法清算
      完結為由，申請註銷欠稅及解除原告之負責人甲○○出境
      限制，經被告所屬內湖稽徵所93年2月10日財北國稅內湖
      服字第0930001383號函復略以：「... 有關申請解除該公
      司負責人甲○○出境限制事項，刻正行政救濟中（目前為
      訴願階段），應俟行政救濟確定後再行辦理。」，至申請
      註銷欠稅乙節，則函復略以：「... 本所前於九十二年六
      月二十六日以財北國稅內湖服字第０九二０二０四二三九
      號函復台端在案。」；又於93年3月5日持相同理由申請註
      銷欠稅，再經被告所屬內湖稽徵所93年3月22日財北國稅
      內湖服字第0930003816號函復略以：「... 本所前於九十
      二年六月二十六日以財北國稅內湖服字第０九二０二０四
      二三九號函復台端在案。」
    3.查本案經被告所屬內湖稽徵所（營業稅自92年1月1日起移
      撥由國稅局負責稽徵）審查原告清算程序，清算人所附臺
      灣士林地方法院民事執行處強制執行金額計算書分配表，
      除稽徵機關外尚有臺灣中小企業銀行等其他債權人，惟向
      法院聲請宣告破產事件，聲稱僅有稅捐債務，無其他債權
      人，亦即有公司法第331條但書規定之不法行為，依首揭
      函釋規定，清算人之責任並未解除，不生清算完結之效果
      ，其公司法人人格仍視為存續，被告所屬內湖稽徵所否准
      註銷原告所欠稅款，洵屬有據。原告訴稱，對於明知之債
      權亦分別通知，並催告債權人於3個月內申報其債權，並
      聲明逾期不申報者，不列入清算之內，應已符合公司法第
      327條之規定云云。惟原告僅提示91年1月1、2、3日分別
      刊登於台灣新聞報之催報債權公告，迄未提示對明知債權
      人已分別通知之相關資料以資證明，所述核無足採。
    4.至原告向臺灣士林地方法院聲報清算完結，雖經該院以91
      年8月30日士院儀民團91司字第131號函准予備查，惟揆諸
      首揭司法院秘書長函釋，此僅屬備案性質，並無實質上之
      確定力，是否發生清算完結之效果，應視是否完成「合法
      清算」而定。其所主張清算效力之合法性與否均由法院認
      定之，實屬誤解。
    5.末查被告所屬內湖稽徵所93年3月22日財北國稅內湖服字
      第0930003816號函復，係屬告知被告所屬內湖稽徵所處理
      事件之經過情形，為觀念通知性質，既不生法律上之效果
      ，自非行政處分，尚不得以之為行政訴訟之標的，併予陳
      明。
    6.綜上論結，原處分及訴願決定並無違誤，請求判決如被告
      答辯聲明。
    理  由
一、查財政部台北市國稅局內湖稽徵所 93 年 3 月 22 日財北
    國稅內湖服字第0930003816 號函，核其性質係屬告知被告
    所屬內湖稽徵所處理原告請求事件之經過情形，為觀念通知
    ，並不生法律上之效果，尚非行政處分，而不得以之為行政
    訴訟之標的，惟原告在本件審理言詞辯論中，已不再對之爭
    執，此部分本院自毋庸審理，合先敘明。
二、按「清算人之職務如左：一了結現務。二收取債權，清償債
    務。三分派盈餘或虧損。四分派賸餘財產。」、又「簿冊經
    股東會承認後，視為公司已解除清算人之責任。但清算人有
    不法行為者，不在此限。」分別為公司法第 334 條準用同
    法第 84 條第 1 項及第 331 條第 3 項所明定。次按「．
    ．．說明：．．．二查公司於清算完結，將表冊提請股東會
    承認後，依公司法第 93 條第 1 項、第 331 條第 4 項之
    規定，尚須向法院聲報備查，惟向法院聲報，僅為備案之
    性質，法院所為准予備案之處分，並無實質上之確定力，是
    否發生清算完結之效果，應視是否完成『合法清算』而定，
    若尚未完成合法清算，縱經法院為准予清算完結之備查，仍
    不生清算完結之效果。三按法人至清算終結止，在清算之必
    要範圍內視為存續，民法第 40 條第 2 項定有明文，公司
    亦為法人組織，其人格之存續，自應於合法清算終結時始
    行消滅。．．．公司人格自未消滅，稽徵機關不待法院撤銷
    准予備查之裁定，即對該公司追繳欠稅或補徵稅款及處罰，
    於法應無不合。」、「．．．又法人人格之消滅，依民法、
    公司法等有關規定，均以完成合法清算為前提，如尚未完成
    合法清算，縱經法院為准予清算完結之備查，仍不生清算完
    結之效果，法人人格即仍未消滅。公司之所以於完成合法清
    算後，應依公司法第 93 條第 1 項、第 331 條第 4 項之
    規定向法院聲報備查，係公司之清算屬於法院監督，因其聲
    報，使法院得能及時行使監督權，此項聲報備查為清算人之
    責任，亦屬法院監督清算程序之必要事項，清算人依法為此
    聲報後，其責任方告終了，法院亦方能知悉清算之結果。
    」分別為司法院秘書長 84 年 3 月 22 日秘台廳民三字第
    04686 號及 84 年 6 月 22 日秘台廳民三字第 10876 號函
    所明釋。
三、查原告滯欠85年度營業稅1,129,499元（計算至93年4月7
    日止），於90年12月27日經臺北市政府以府建商字第906693
    71 號函准予解散，91 年 1 月 1 日股東會決議選任甲○○
    為清算人，經臺灣士林地方法院民事庭 91 年 4 月 25日士
    院儀民團 91 司字第 4 號函呈報清算人事件准予核備，於
    91 年 1 月 1、2、3日刊登公告通知債權人聲報債權，旋向
    臺灣士林地方法院聲請破產宣告，經該院以原告除三筆稅捐
    債務外，並無其他之債權人，且稅捐之主體應為國家，既與
    第三人無涉，自無聲請破產之必要，以91年7月17日德股91
    年度破字第14號民事裁定駁回，並經臺灣士林地方法院民事
    庭91年8月30日士院儀民團91司字第131號函准予清算完結備
    查。而原告之清算人甲○○以原告已清算完結，並向臺灣士
    林地方法院民事庭聲報並辦理清算終結登記，法人人格已消
    滅為由，於 91 年 9 月 16 日申請註銷其欠稅，經被告所
    屬內湖稽徵所以 92 年 6 月 26 日財北國稅內湖服字第092
    0204239 號函復略以：「．．．清算程序有公司法第331 條
    但書規定之不法行為，清算人之責任未解除，不生清算完結
    之效果。」予以否准，原告不服，提起訴願，遭訴願駁回，
    遂向本院提起行政訴訟之事實，有臺北市政府以府建商字第
    90669371號函、臺灣士林地方法院民事庭91年4月25日士院
    儀民團91司字第4號函、臺灣士林地方法院民事庭91年8月30
    日士院儀民團91司字第131號函、臺灣士林地方法院91年度
    破字第14號民事裁定等影本各一份附原處分卷足稽，堪認為
    真實。兩造主要爭執在，原告是否已依法完成清算程序，而
    得以註銷欠稅？對此，原告主張原告已依法完成清算，法人
    人格已消滅，自得請求註銷欠稅等語；被告則以原告所稱之
    清算完結，事實上僅係向法院備查而已，有無完成清算，仍
    應視實質審查結果而定，本件原告並無法提出對明知債權已
    分別通知之相關催報債權資料，而未符公司法第331條之規
    定，而有該條但書規定之不法行為，難謂已生合法清算結果
    等語，資為答辯。經查：
    (一)原告負責人因積欠稅金 1,432,764 元遭被告限制出境，
      業經本院以93 年度訴字第 1881 號判決駁回原告之訴，
      目前原告上訴中，有該判決影本附原處分卷足稽，原告在
      該案中亦主張已清算完結等語，惟經原審調查後認定「．
      ．．本件朋尼公司既未為合法清算，不生清算完結之效果
      ．．．」（見該判決理由欄第 5 點第(二)項第 11 行以下
      ），原告在該案上訴中，竟再度提起本件註銷欠稅事件，
      雖訴訟標的有所不同，但一再爭執已經法院審認之爭點，
      顯有違訴訟經濟原則，應經立法政策解決，先予敘明。
    (二)次查原告前開清算程序，其清算人所附臺灣士林地方法院
      民事執行處強制執行金額計算書分配表，原告之債權人除
      稅捐稽徵機關外，尚有臺灣中小企業銀行等其他債權人。
      然原告向法院聲請宣告破產事件，竟誑稱僅有稅捐債務，
      並無其他債權人，此自原告聲請破產之聲請意旨（見台灣
      士林地方法院 91 年度破字第 14 號裁定理由欄第 1 項
      「聲請意旨略以：」）內容之記載自明，亦即原告有公司
      法第 331 條但書規定之不法行為，依首揭函釋規定，清
      算人之責任並未解除，不生清算完結之效果，其公司法人
      人格仍視為存續，被告所屬內湖稽徵所否准註銷原告所欠
      稅款，於法自屬有據。原告訴稱，對於明知之債權亦分別
      通知，並催告債權人於 3 個月內申報其債權，並聲明逾
      期不申報者，不列入清算之內，應已符合公司法第 327
      條之規定云云。惟原告僅提示 91 年 1 月 1、2、3 日分
      別刊登於台灣新聞報之催報債權公告，迄未提示對明知債
      權人已分別通知之相關資料以資證明，是其空言主張已依
      公司法規定辦理清算程序云云，殊難採認。
    (三)至原告向臺灣士林地方法院聲報清算完結，雖經該院以91
      年 8 月 30 日士院儀民團 91 司字第 131 號函准予備查
      在案，惟揆諸首揭司法院秘書長 84 年 3 月 22 日秘台
      廳民三字第04686 號及 84 年 6 月 22 日秘台廳民三字
      第 10876 號函釋說明，清算人向法院聲報清算完結，此
      僅屬備案性質，法院所為備案之處分，並無實質確定力，
      是否發生清算完結之實質效力，仍應檢視是否完成「合法
      清算」而定。原告前開主張清算效力之合法性與否，均應
      由法院認定之等語，實屬誤解法令，不足採取。
    (四)從而，原處分以原告清算程序有不法情事，而否准原告欠
      稅事件之註銷，於法自屬有據。
四、綜上，原告所訴委無足採，從而被告引據首揭規定否准原告
    欠稅註銷之申請，並無違誤，訴願決定予以維持，亦無不合
    。原告仍執前詞訴請撤銷，為無理由，應予駁回。原告訴之
    聲明第 1 項既經駁回，則其訴之聲明第 2 項自已失所附麗
    ，應併予駁回，一併敘明。
五、本件判決基礎已經明確，兩造其餘主張或陳述，與判決結果
    無影響，不再一一論述。
據上論結，本件原告之訴為無理由，爰依行政訴訟法第98條第3
項前段，判決如主文。
中　　華　　民　　國　　94　　年　  10　　月　 27  　 日
                 臺 北 高 等 行 政 法 院   第 六 庭
                             審 判 長 法  官　林  樹  埔
                                      法  官　許  瑞  助
                                      法  官　陳  鴻  斌
上為正本係照原本作成。
如不服本判決，應於送達後20日內，向本院提出上訴狀並表明上
訴理由，如於本判決宣示後送達前提起上訴者，應於判決送達後
20日內補提上訴理由書（須按他造人數附繕本）。
中　　華　　民　　國　　94　　年　  10　　月　 27  　 日
                                      書記官  蔡  逸  萱
